最高法院刑事判決　　　　　　九十六年度台上字第二五九九號
上　訴　人　甲○○
上列上訴人因強盜案件，不服台灣高等法院高雄分院中華民國九
十六年三月二十六日第二審判決（九十五年度上訴字第二一九一
號，起訴案號：台灣高雄地方法院檢察署九十四年度偵字第二七
一二一、二七一三九號），提起上訴，本院判決如下：
    主  文
原判決撤銷，發回台灣高等法院高雄分院。
    理  由
本件原判決認定：上訴人甲○○於民國九十年間因竊盜案件，經
原審法院判處有期徒刑二年三月，嗣經本院駁回上訴而告確定，
於九十三年十二月十日縮短刑期執行完畢，仍不知悔改，復於九
十四年九月十三日上午六時二十五分許，基於意圖為自己不法所
有及毀損之犯意，攜帶客觀上足供兇器使用之螺絲起子三支及剪
刀一支，在高雄縣鳳山市○○路二十一巷三弄巷口，持螺絲起子
破壞林秋萍所有車牌號碼三０三八－ＭＨ號自小客車車窗，竊取
車內之汽車音響一台，得手後將音響置於其之前所竊得之機車內
（所犯竊盜罪已判刑確定），正欲騎乘該機車離去之際，為民眾
當場發現高呼抓賊，上訴人一時緊張，致所騎乘之機車不慎撞擊
停放在鳳山市○○路二十一巷三弄八號前之自小客車及路旁電線
桿而倒地，上訴人遂起身繼續逃離，梁君逸見狀即予追捕，並抓
住上訴人之腰帶，上訴人為脫免逮捕，竟試圖用嘴咬梁君逸之手
，梁君逸因而將手鬆開，上訴人又繼續逃離，並與梁君逸發生拉
扯、扭打而跌倒在地後，竟自鳳山市○○路與凱旋路口之花圃旁
，拾起磚頭大小之石頭，作勢襲擊梁君逸，在路旁設攤之王元一
見狀即上前撥開上訴人之手臂，使上訴人手持之石頭掉落後，上
訴人接續上開脫免逮捕之意，自褲子右後口袋中取出剪刀一支，
持該剪刀劃傷梁君逸右腳板內側（傷害部分未據告訴），對梁君
逸施以強暴手段，嗣並揮舞該剪刀，恫嚇稱：「不要過來、不要
過來」等語，以此脅迫手段使王元一和梁君逸心生畏懼，上訴人
則趁機轉身繼續沿鳳山市○○路逃離，梁君逸與王元一見狀亦緊
追在後。嗣上訴人逃至鳳山市○○路三一七巷二十號前跌倒，為
據報到場之警員逮捕查獲，並扣得上開剪刀一支，及其行竊所攜
帶之螺絲起子三支等情。因而維持第一審依修正前刑法之牽連犯
規定從一重論處上訴人攜帶兇器竊盜，因脫免逮捕，當場施以強
暴、脅迫（累犯）罪刑部分之判決，駁回上訴人在第二審之上訴
，固非無見。
惟查：(一)、現行刑事訴訟制度採行改良式當事人進行主義，有關
訴訟程序之進行，以當事人間之攻擊、防禦為主軸，法院不立於
絕對主導之地位。為避免法官在調查證據前，對被告形成先入為
主之偏見，及因被告之自白而為有罪之預斷，並符合無罪推定原
則之理念，刑事訴訟法第二百八十八條第三項規定，除簡式審判
程序案件外，審判長就被告被訴事實為訊問者，應於調查證據程
序之最後行之。上開規定，旨在使被告得以適時的辯明犯罪嫌疑
，而充分行使其防禦權；故訊問被告，應就被訴事實逐一予以訊
問，不得以朗讀或提示起訴書、判決書代之，以維護程序正義。
倘未踐行上開程序，即命辯論，予以判決，自屬違背法令。稽之
原審審判筆錄之記載（見原審卷第一二七頁、第一二八頁），審
判長就原判決所認定犯罪事實之訊問，係以朗讀並告以第一審判
決書要旨之方式，訊問上訴人有否本件準強盜之犯行，而未就上
開犯罪事實逐一予以訊問，所踐行之訴訟程序自難謂適法。(二)、
依刑法第三十八條第一項第二款規定得為沒收者，以屬於犯罪行
為人所有，且係供犯罪所用或犯罪預備之物為限。而沒收之物，
必須於犯罪事實中為具體之記載，始為適法。原判決依上開法條
規定將扣案之螺絲起子三支及剪刀一支宣告沒收，但對該螺絲起
子三支及剪刀一支是否屬上訴人所有，卻未於事實欄明白認定，
詳細記載，顯不足資為判斷其適用法律是否適當之準據，亦有未
合。(三)、原判決係依憑證人梁君逸於偵查中證陳：「被告（上訴
人）又掏出一把剪刀往我方向刺，我當時有閃開，拉扯過程中我
的腳部有被剪刀劃到」，及證人王元一於第一審陳稱：「我看被
告（上訴人）手伸到右後方，拿出剪刀後，右手握持剪刀，身體
和手有作勢往前動一下，手就拿剪刀在前方左右揮舞」各等語，
據為認定上訴人有為脫免逮捕，而持剪刀劃傷梁君逸犯行之部分
依據（見原判決第六頁第三行、第四行、第二十三行至第二十五
行、第七頁第十一行至第十三行）。然依卷內資料所載，上訴人
始終否認有持剪刀劃傷梁君逸腳部之行為，而證人梁君逸於偵查
中雖有如上之證述，但亦陳稱：「被告（上訴人）當時有跌倒在
地面，是否因跌倒在地面揮動剪刀才劃到我的腳，我不清楚」（
見偵字第二七一三九號卷第十九頁），證人王元一於第一審並證
稱：「（《上訴人》那時有無刺到你或梁君逸？）沒有刺到我，
但有無刺到梁君逸我不清楚……說實在的我當時很緊張，我怕被
被告（上訴人）拿的剪刀刺到，所以沒有注意」（見第一審卷第
一二八頁、第一二九頁）。另第一審依上訴人之選任辯護人請求
，將扣案剪刀一支送請高雄市政府警察局鑑定其上是否遺留有因
刺傷梁君逸腳部之血跡，經該警察局鑑驗結果，認送鑑之剪刀以
ＫＭ血跡反應檢測法檢測結果，呈陰性反應；經以棉棒採樣萃取
ＤＮＡ檢測，未檢出ＤＮＡ－ＳＴＲ型別，亦有該警察局九十五
年五月五日高市警鑑字第０九五００三００七二號鑑驗書在卷可
稽（見第一審卷第四十二頁反面、第四十七頁、第一０四頁）。
倘均無訛，則上訴人是否確持上開剪刀劃傷梁君逸之腳部？即值
進一步研求。實情為何？為明真相，且此於上訴人之利益難謂無
重大關係，自應詳予查明，乃原審未根究明白，對前開有利於上
訴人之證據，如何不足採納，理由內復未置一詞，遽行判決，自
嫌速斷而難昭折服。以上，或為上訴意旨所指摘，或係本院得依
職權調查之事項，應認原判決有撤銷發回更審之原因。原判決認
上訴人牽連犯毀損罪部分，基於審判不可分原則，應併予發回。
據上論結，應依刑事訴訟法第三百九十七條、第四百零一條，判
決如主文。
中　　華　　民　　國　九十六　年　　五　　月　　十　　日
                      最高法院刑事第十庭
                          審判長法官  謝　俊　雄
                                法官  陳　世　雄
                                法官  魏　新　和
                                法官  吳　信　銘
                                法官  徐　文　亮
      本件正本證明與原本無異
                                      書  記  官
中　　華　　民　　國　九十六　年　　五　　月　 十七 　日
                                                Ａ
